【裁判字號】    96,重訴,19
【裁判日期】    970110
【裁判案由】    殺人
【裁判全文】
臺灣彰化地方法院刑事判決              96年度重訴字第19號
公  訴  人  臺灣彰化地方法院檢察署檢察官
被      告  丁○○
選任辯護人  陳淑香律師
            簡承佑律師
            張育誠律師
上列被告因殺人案件，經檢察官提起公訴（96年度偵字第8325號
、第9795號），本院判決如下：
    主  文
丁○○殺人，處有期徒刑貳年陸月。扣案之鋤頭壹把沒收。
    犯罪事實
一、丁○○係戊○○之父，二人間具有家庭暴力防治法第3 條第
    3款所規定之家庭成員關係。緣戊○○平日屢次向丁○○要
    錢購買毒品施用，若有不從，戊○○即大聲謾罵，丁○○迫
    於無奈，幾乎每日提供現金新臺幣（下同）3 千元供戊○○
    花用，惟戊○○仍不知足，於民國96年9 月4 日上午某時，
    要求丁○○自該日起每日要給付1 萬元，並揚言如果不從則
    要綁架伊姐妹之子女（即丁○○之孫子）等語，復於該日下
    午4 時許，在彰化縣田中鎮○○里○○路○ 段125 巷266 號
    住處廚房內，飲用酒類並施用第一級毒品海洛因及第二級毒
    品甲基安非他命後，見丁○○荷鋤正欲前往田地工作，即喊
    叫丁○○，丁○○心知戊○○定是要索討金錢花用，乃相應
    不理，逕自前行，孰料戊○○竟走出廚房拉住丁○○手持之
    鋤頭向丁○○要錢，丁○○不願給錢，但因鋤頭未放手，戊○○即將丁○○拉回廚房，雙方即在前址廚房內發生爭執及
    拉扯，戊○○因先前飲酒並施用毒品後精神恍惚、無法保持
    平衡，復與丁○○互相拉扯，因而跌倒在地，且因毒品反應
    而無力動彈。詎丁○○見戊○○倒地後，仍甚氣憤，竟基於
    殺人之故意，手持其所有之上開鋤頭1 把，以鋤頭之鐵質銳
    利部位由戊○○之頭部上方揮下，砍擊戊○○之頦部及頸部
    數次，致戊○○受有頦部長7 公分、17公分、8 公分、3 公
    分、5 公分銳器傷各乙處合併頦部骨骨折、頸前部長4 公分
    、11公分銳器類劃過傷痕各乙處等傷害，終因出血性休克當
    場死亡。丁○○行兇後離開現場至屋外廣場來回踱步約十幾
    分鐘，待冷靜後返回現場，因害怕遭人發覺，乃搬動冰箱堵
    住廚房後門，並持拖把清理現場血跡，復將戊○○之遺體以
    棉被及防水布包裹。嗣丁○○於同日下午6 時40分許，在未
    有偵查犯罪職權之機關或公務員發覺其犯罪前，即主動前往
    警局向警自首而接受裁判，始查悉上情，並扣得上開鋤頭1
    把。
二、案經臺灣彰化地方法院檢察署檢察官據報相驗後簽分偵查及
    彰化縣田中分局報請臺灣彰化地方法院檢察署檢察官偵查起
    訴。
    理    由
壹、證據能力：
    本案下列引用之供述及非供述證據，經本院依法踐行調查證
    據程序，公訴人及被告、辯護人均不爭執各該證據之證據能
    力，且亦查無依法應排除其證據能力之情形，是後述所引用
    證據之證據能力均無疑義，合先敘明。
貳、認定犯罪事實所憑之證據及理由：
一、訊據被告丁○○對於在上開時地手持鋤頭由上往下揮砍已倒
    地之被害人即伊子戊○○，致戊○○死亡，及動手揮砍之緣
    由等事實均於本院審理時供承不諱，惟否認有何殺人之故意
    ，辯稱：伊不是要殺他（指戊○○），那是意外，當時很氣
    、氣到極限，是無意中發生的，不是有什麼心機等語。辯護
    人則辯以：當天上午戊○○向被告索錢，並威脅綁架被告之
    孫，下午戊○○吸毒後失去理性，吵鬧不休，更與被告爭吵
    ，再度揚言要引爆瓦斯，並作勢要引爆，被告擔憂波及鄰人
    ，阻止戊○○，戊○○卻反與被告搶奪鋤頭，嗣戊○○因吸
    食毒品重心不穩倒地，被告因戊○○當時所為已有危害公安
    及他人權益之行為，乃無法忍受、憤而持鋤頭揮砍戊○○，
    又戊○○以暴力與被告搶奪鋤頭，被告固未成傷，戊○○已
    觸犯刑法第281 條加暴行於直系血親尊親屬未成傷罪，是戊○○當時已先有不法行為，況為人子當尊敬父親，乃人倫之
    常，客觀上一般人若見施用毒品之人對其父施強暴之不義行
    為，足以引起氣憤，使人無法容忍，而被告遭受親生子如此
    忤逆，當更無法抑制憤慨，故被告於案發時係激於義憤而殺
    害戊○○，無庸置疑。
二、經查：
（一）上開被告丁○○持鋤頭揮砍倒地後無力動彈之被害人即其
      子戊○○，致戊○○死亡之犯罪事實，業據被告於本院審
      理時自白在卷（見本院96年12月27日審判筆錄第36、37頁
      ），並有證人即被害人之妻甲○○於警詢時及偵查中證述
      被害人戊○○死亡一情明確（見臺灣彰化地方法院檢察署
      96年度相字第619 號卷第16頁背面、第27頁背面），復有
      現場暨相驗照片、彰化縣警察局現場勘察報告、戶口名簿
      影本等件在卷足憑，並有鋤頭乙把扣案足資佐證。又經臺
      灣彰化地方法院檢察署檢察官督同檢驗員相驗及命中山醫
      學大學附設醫院榮譽法醫師解剖鑑定後，被害人戊○○確
      因遭銳器砍傷致死乙節，有中山醫學大學附設醫院榮譽法
      醫師出具之病理科解剖鑑定報告書1 份在卷可證（見同上
      相驗卷第62-69 頁）。且被害人之傷勢集中於頦部及頸部
      ，頦部為銳器傷並於下顎骨形成條狀痕，而銳器傷成平行
      且距離靠近，被害人當時應處於靜止狀態，依傷痕方向可
      判定銳器由被害人頭部上方揮下等情，有被害人之解剖照
      片（見同上相驗卷第48-61 頁）及前揭鑑定報告書在卷可
      憑；參諸常人之頦、頸部受攻擊後，易有閃躲逃避之動作
      ，然觀之被害人之傷勢竟集中而整齊，除頦、頸部外，身
      體別無其他明顯抵抗傷，且砍擊力道甚猛，致被害人頦骨
      有骨折情形，此等均詳載於上開解剖鑑定報告書中可考，
      足認被害人當時應係處於仰躺在地上之靜止狀態，被告始
      得持鋤頭站立在被害人仰躺後之頭部位置，瞄準被害人之
      頦、頸部，由上往下連續猛力砍擊數次。再衡之被害人戊○○有施用毒品海洛因及甲基安非他命之行為，有戊○○
      之臺灣高等法院被告前案紀錄表在卷足核（見本院卷），
      並為證人即其妻甲○○於警偵訊中證稱屬實（見同上相驗
      卷第16頁背面、第27頁背面），且被害人之血液、尿液及
      胃內容物均驗出含有酒精、甲基安非他命、嗎啡及可待因
      成分（海洛因在人體內水解成嗎啡成分），有上開解剖鑑
      定報告書足按。該多種毒品會讓被害人戊○○產生精神恍
      惚及生理機能不佳，雖不致於死亡，但被害人因毒品作用
      造成處於靜止狀態遭人使用銳器（鋤頭）致死為合理，亦
      為上揭解剖鑑定報告書載明綦詳，是認被害人戊○○因先
      前混用酒精及毒品，以致精神恍惚、無法保持平衡而倒地
      ，在靜止狀態下為被告持鋤頭自被害人頭部上方往下揮擊
      數下一情明確，被告上開於本院審理時之自白與事實相符
      ，足以採信。
（二）又衡以頦、頸部為人體重要部位，以鋤頭揮砍必定造成死
      亡結果，查被害人之頦、頸部傷可見骨，有相驗照片在卷
      可證（見同上相驗卷第39頁），且合併有頦骨骨折，如上
      鑑定報告書書所述，可見被告用力之猛，復造成被害人頦
      、頸部受有密集且同一方向之平行銳器傷，使被害人自下
      額處至頸部之肌肉幾乎被砍爛（見同上相驗照片），可知
      被告確有欲置被害人於死之企圖，是認被告有殺人之故意
      無疑，被告上開辯稱無殺人故意云云，顯為卸責之詞，不
      足採取。
（三）被告行兇後隨即在屋外踱步，繼而清理現場，以棉被、防
      水布包裹被害人遺體等情，除據被告自白外，亦有前揭警
      局現場勘察報告所附現場照片得佐（見同上檢察署96年度
      偵字第8325號卷第32-37 頁），在在可顯被告行為當時意
      識清楚，自足以分辨其行為違法，是難認其犯罪當時不能
      辨識行為違法或欠缺依其辨識而行為之能力，故被告提出
      之診斷書上雖載有「短期憂鬱症」之病症（見同上偵卷第
      133 頁），然顯未影響被告行為時之意識至明。
（四）再按刑法上所謂當場激於義憤而殺人，係指被害人之行為
      違反正義，在客觀上足以引起一般人無可容忍之憤怒，而
      當場實施殺害者而言；所稱「當場」，係指該一義憤，係
      在不義行為之當場所激起，而立為實施殺害者，始足當之
      。而所謂「激於義憤」，係指其義憤之發生，係因直接見
      聞該不義行為，致一時受激而難以忍受者而言。申言之，
      所謂當場激於義憤而傷害人，係指他人所實施之不義行為
      ，在客觀上足以引起公憤，行為人猝然遇見該不義行為，
      一時憤激難忍，而當場對被害人實施殺害行為者而言。若
      非當場遇見該不義行為，始萌生殺人之犯意者，即難認係
      此所謂之「當場激於義憤」（最高法院91年度台上字第46
      72號判決可資參照）。茲查，被害人戊○○當日下午純係
      為向被告索取金錢花用而起爭執，然並未揚言要綁架姊妹
      之子女等語，所謂綁架等言語係當日上午所提，此情為被
      告於本院審理時供承在卷（見本院同上審判筆錄第42頁）
      ；又被害人戊○○當日下午將被告拉回屋內廚房時，被告
      即見瓦斯桶所連接之管子已遭拔除，被告雖認為係被害人
      戊○○先前所為，然案發當時被害人戊○○有手欲伸往瓦
      斯桶方向，但並未碰到之事實，亦據被告供認無誤（見同
      上審判筆錄第42頁），顯見斯時戊○○根本未碰觸瓦斯桶
      開關、更遑論打開瓦斯；再被害人戊○○拉被告丁○○之
      鋤頭進入廚房後，就失手滑倒，跌倒在地，剛倒下時有動
      ，之後沒有在動，也未再爬起，因當時戊○○飲酒又施用
      毒品，人已暈了之情節，復為被告坦認為真（見同上審判
      筆錄第36頁倒數第1 行及第37頁）。綜據上開諸情，被害
      人戊○○於案發當時既純係向被告索取金錢花用，並未言
      及恐嚇、綁架等情事，又雖有手欲伸往瓦斯桶之舉措，然
      未及碰觸瓦斯開關即已因酒精、毒品交互作用而暈眩倒下
      ，無力動彈，則被害人當時之行為，固非正當，惟究其情
      節，乃係被害人向被告需索金錢手法之不當，在客觀上尚
      不足以引起一般人無可容忍之憤怒，自無激於義憤之可言
      。至於被害人當日上午之恐嚇、要脅等言語、或案發前不
      知何時拔掉瓦斯桶之管子（未打開瓦斯開關）等行為，均
      已成過去，自無當場之可言。是被告或因不堪被害人長期
      需索無度之折磨，致憤而殺人，然既非基於道義之理由而
      生憤慨之心殺人，自非出於義憤而殺人。故而辯護人所辯
      ，容有所誤，無足採取。
（五）綜上事證明確，被告故意殺人之犯行至為明確，應依法論
      科。
、論罪科刑理由
一、按家庭暴力防治法所稱家庭暴力，係指家庭成員間實施身體
    或精神上不法侵害之行為。所稱家庭暴力罪，係指家庭成員
    間故意實施家庭暴力行為而成立其他法律所規定之犯罪。家
    庭暴力防治法第2 條第1 項、第2 項分別定有明文。本件被
    告為被害人之父，二人間具有家庭暴力防治法第3 條第3 款
    所規定之家庭成員關係。是核被告所為，係犯刑法第271 條
    第1 項之殺人罪，且為家庭暴力防治法第2 條第2 項所定之
    家庭暴力罪。
二、又被告於犯罪後未被有偵查犯罪職權之機關或公務員發覺前
    ，即主動向警自首而接受裁判，除據被告供陳明確外，並有
    彰化縣警察局田中分局內安派處所受理各類案件紀錄表（附
    於警卷內）存卷可徵，爰依刑法第62條前段規定減輕其刑。
三、審度被害人係被告之親生子，因被害人素行不佳，終日沈溺
    毒品，對於被告需索無度，復曾以綁架威脅被告，致被告於
    憤怒之下，終對親生子痛下殺手，實屬人倫悲劇。茲被告年
    已63歲，且係保守純樸之村夫，早年就如臺灣當時社會盡責
    父親一般，努力在外賺錢，提供子女無虞之環境，以此力顯
    父愛，孰知被害人戊○○心性逐漸轉變，被告驚覺時已難以
    管教，然被告仍極為疼愛被害人，幾乎任由被害人予取予求
    ，為應付被害人之需索，甚且賣了土地應急，並依從被害人
    要求付出大筆金錢，讓被害人迎娶越南籍妻子甲○○。先前
    被害人因施用毒品入所戒治，被告亦幾乎每星期攜媳甲○○
    及孫（即被害人之子女）前往探視，關愛之情溢於言表等情
    ，已據證人即被告之妹蕭玉紬、被害人之妻甲○○、被害人
    弟媳丙○○到庭結證綦詳（見同上審判筆錄）。被告如此疼
    愛子女，被害人猶不知珍惜、反哺，反利用老父疼愛子女之
    心需索要錢，又因施用毒品花費不貲，且戒除不易，被害人
    沉溺其中，除無心工作，更因毒害造成之性格扭曲及情緒反
    覆無常，儼然成為家中及鄰里間之不定時炸彈，被告冀望被
    害人成材之心全然落空，甚且須鎮日擔心害怕被害人因施用
    毒品伴隨而來之暴戾性格造成對家庭成員暴力相向（被害人
    之妻甲○○在本案前數日，方因被害人施暴而向警局報案，
    並聲請保護令，經警先行安置於台中，此情為證人甲○○到
    庭證稱明確並有當時甲○○報案製作之警詢筆錄可參，見同
    上審判筆錄及同上相驗卷第29頁），被告經此長期折磨，心
    力交瘁，詎近日被害人更變本加厲，索討金額愈來愈大，且
    語帶要脅，令被告意識到其他家人有遭受被害人傷害之可能
    ，及至案發當時，被告眼見被害人因飲酒又施用毒品之交互
    作用，而倒地無力動彈，思及過往，除恨被害人不思振作沾
    染毒品以致毫無未來之外，更慮及其他家人安全，因而親手
    結束其所摯愛之子戊○○之生命，垂垂老父手刃親兒，人生
    至痛莫過於此，被告若非心痛已極，萬念俱灰，以及為保護
    其他家人、恐懼其他家人遭遇不測，以一保守純樸之老者，
    何以痛下殺手持農作之鋤頭狂砍親生子！被告一時失慮罹犯
    重典，但其自責、悔恨之心已足以懲罰其殺害親生子之犯行
    ，況刑罰除制裁之功能外，更寓有教育、感化之目的，本件
    被告犯罪情節不免有情輕法重之情形，雖科處法定最低刑度
    仍有過重之虞，堪認其犯罪情狀有值憫恕之處，爰依刑法第
    59 條 之規定酌減其刑，而遞減之。
四、另審酌被告並無前科，有臺灣高等法院被告前案紀錄表附卷
    可稽，品行良好，在鄉里○○○○道，有證人即該中潭里里
    長乙○○證述在卷可憑，其係因受被害人長期折磨，積鬱在
    心，終至臨界點，復為保護其他家人之安全，一時情緒失控
    方為此犯行之動機及犯罪之目的，及被害人雖惡，然被告並
    無任何權利得以剝奪被害人之生命，且被告係利用被害人倒
    地無力動彈之情況下，手持鋤頭砍殺被害人頸頦部多下，而
    造成本件完全無法彌補之憾事；又被告為被害人之父，平日
    對被害人疼愛有加，已如前認定，今因故親手殺害被害人，
    心中之痛無可言諭，及其智識程度、生活狀況，暨犯後坦承
    殺子犯行，到庭態度良好等一切情狀，量處如主文所示之刑
    。起訴書雖記載求處有期徒刑4 年，惟本院斟酌上情，認尚
    屬過重，乃調降刑度量處如主文所示。
五、扣案之鋤頭1 把為被告所有供犯罪所用之物，業據被告供明
    在卷，應依刑法第38條第1 項第2 款規定宣告沒收。
肆、適用法條依據
一、依刑事訴訟法第299 條第1 項前段。
二、刑法第271 條第1 項、第62條前段、第59條、第38條第1 項
    第2 款，判決如主文。
本案經檢察官吳曉婷到庭執行職務。
中    華    民    國    97    年    1     月    10    日
                  刑事第四庭    審判長法  官  周淡怡
                                      法  官  周莉菁
                                      法  官  吳永梁
以上正本證明與原本無異。
如不服本判決，應於判決送達後10日內，向本院提出上訴書狀，
上訴書狀應「敘述具體上訴理由」，並按他造當事人之人數附繕
本。「切勿逕送上級法院」。
告訴人或被害人對於判決如有不服具備理由請求檢察官上訴者，
其上訴期間之計算係以檢察官收受判決正本之日期為準。
中    華    民    國    97    年    1     月    11    日
                                      書記官  劉玫金
附錄本案論罪科刑法條
中華民國刑法第271條
（普通殺人罪）
殺人者，處死刑、無期徒刑或 10 年以上有期徒刑。
前項之未遂犯罰之。
預備犯第 1 項之罪者，處 2 年以下有期徒刑。


司法院資訊處製作；財團法人民間司法改革基金會備份。
